【裁判字號】    99,台上,1813
【裁判日期】    990325
【裁判案由】    妨害性自主
【裁判全文】
最高法院刑事判決            九十九年度台上字第一八一三號
上  訴  人  甲○○
選任辯護人  黃德賢律師
上列上訴人因妨害性自主案件，不服台灣高等法院中華民國九十
八年十二月二十四日第二審更審判決（九十八年度重上更(二)字第
二二四號，起訴案號：台灣宜蘭地方法院檢察署九十年度偵字第
二一二三號），提起上訴，本院判決如下：
    主  文
原判決撤銷，發回台灣高等法院。
    理  由
本件原判決撤銷第一審有罪之科刑判決，改判仍論處上訴人甲○
○對未滿十四歲之女子，以強暴而為性交罪刑，固非無見。
惟查：（一）學理上所稱之接續犯，係指多次之數行為，該當於
同一犯罪構成要件，但因係於同一時、地，或甚為密接時、地之
作為，而持續侵害同一法益，依社會健全通念，咸認其各舉動之
獨立性極為薄弱，將之視為一個行為較為合理，使各舉動構成一
單一之犯罪行為，給予一個法律上之評價而言。例如：以數個殺
人動作，在客觀上難以切割之時、地，追殺同一被害人；或在同
一倉庫，接連竊搬物品，裝載一車等是。原判決於理由欄論述說
明：上訴人甲○○對Ｂ女（行為時未滿十四歲，姓名、年齡詳卷
）先後多次強制性交之犯行及對Ｃ女（行為時未滿十四歲，姓名
、年齡詳卷）強制性交一次犯行，均係利用同一同居相處、及Ｂ
女、Ｃ女稚齡、無法脫離大人而為生活之機會，而於上揭期間、
在同一場所、緊密進行對Ｂ女、Ｃ女為上開性交行為，則各次性
交之獨立性均極為薄弱，依一般社會觀念難以強行分離，各個舉
動不過為犯罪行為之一部分，顯係基於單一犯意接續所為，為接
續犯（見原判決第十四頁第十三至十九行）等情。然稽諸原判決
事實欄一之認定記載，上訴人係自八十九年八月間某日起至九十
年六月二十三日（九十年三月二十三日至四月二日、同年五月十
日至十五日甲○○因病住院除外）凌晨止，接續在其與Ａ女（Ｂ
、Ｃ女之母，姓名、年齡詳卷）上揭同居處所，趁Ａ女外出或睡
覺時，多次以強暴或脅迫方式，對Ｂ女強制性交多次、Ｃ女強制
性交一次等情。苟俱屬無訛，則上訴人對Ｂ女之強制性交犯行，
九十年三月二十三日至四月二日、五月十日至十五日前後所為，
其時間已有相當差距，且各該行為亦具有相當之獨立性，上訴人
上開所為衡諸社會客觀通念，是否得認係屬接續犯之單一犯行，
非無疑義。況上訴人究對Ｂ女強制性交得逞若干次，及其為各該
犯行之時間究間隔多久等情，於事實欄俱未明確認定記載，事實
有欠明瞭，亦無從據以判斷上訴人上開犯行，是否合乎接續犯之
要件。實情究竟為何，與法律之適用攸關。原審未詳予調查研求
，逕認上訴人上開所為係屬接續犯，其查證未盡且理由欠備，遽
行判決，尚有未合。（二）有罪判決書記載之事實，為判斷其適
用法令當否之準據，法院應將依職權認定與論罪科刑有關之事項
，翔實記載，然後於理由內逐一說明其憑以認定之證據，並使事
實認定與理由說明，互相適合，方為合法。倘事實已有敘及，而
理由內未加說明，是為理由不備；理由內已加說明，而事實無此
記載，則理由失其依據，均足構成撤銷之原因。又刑法第五十五
條所稱一行為觸犯數罪名，係指所犯數罪名出於一個意思活動，
且僅有一個行為者而言。本件原判決事實認定：上訴人接續在前
揭時地，對Ｂ女強制性交多次、Ｃ女強制性交一次等情，固於判
決理由三、(二)內說明上訴人以一接續行為，同時侵害Ｂ女、Ｃ女
性自主權法益，屬一行為觸犯數罪名同種類想像競合犯，應依刑
法第五十五條規定從一重處斷等語（見原判決第十四頁倒數第十
三至十行）。然原判決於事實欄內並未認定上訴人同時對Ｂ女、
Ｃ女為強制性交一次之時間及地點，致理由內關於想像競合犯之
論斷失所依據，難謂適法。又原判決理由中既採認Ｂ女、Ｃ女於
警詢中所述，上訴人對渠等最後一次強制性交時點分別在九十年
六月二十二日上午十一點多、同月二十三日凌晨（見原判決第八
頁倒數第八至七行、第十頁第六行），所述如果無訛，兩者時間
相隔十餘小時，能否謂上訴人係出於一個意思活動，且僅有一個
行為，而有想像競合犯裁判上一罪關係之適用，亦非無疑。上訴
意旨雖未指摘及此，然上開違法為本院得依職權調查之事項，應
認原判決有撤銷發回更審之原因。
據上論結，應依刑事訴訟法第三百九十七條、第四百零一條，判
決如主文。
中    華    民    國  九十九  年    三    月  二十五  日
                      最高法院刑事第十一庭
                          審判長法官  石  木  欽
                                法官  洪  佳  濱
                                法官  韓  金  秀
                                法官  段  景  榕
                                法官  周  煙  平
本件正本證明與原本無異
                                      書  記  官
中    華    民    國  九十九  年    三    月  三十一  日
                                                      K

司法院資訊處製作；財團法人民間司法改革基金會備份。
